【裁判字號】    98,自,7
【裁判日期】    990707
【裁判案由】    背信等
【裁判全文】
臺灣高雄地方法院刑事判決                 98年度自字第7號
自  訴  人  丙○○
自訴代理人  林樹根律師
            洪茂松律師
            邱麗妃律師
被      告  戊○○
            甲○○
上二人共同
選任辯護人  戴國石律師
上列被告因背信等案件，經自訴人提起自訴，本院判決如下：
    主  文
戊○○、甲○○均無罪。
    理  由
甲、證據能力部分：
一、本件自訴人丙○○（下稱自訴人）所製作民國97年11月18日
    自訴狀之附表（本院審自卷第4至6頁）及98年7月17日自訴
    理由補充狀附表一至四（本院卷第51至55頁）等書面資料，
    為被告戊○○、甲○○以外之人於審判外之書面陳述，且經
    被告戊○○、甲○○之辯護人於審理時爭執其證據能力（本
    院卷第276 、277 頁），亦無刑事訴訟法第159 之4 所示之
    情事，依同法第159 條第1 項之規定，自無證據能力。
二、至本案下列引用之證據，均經本院依法踐行調查證據程序，
    本件自訴人及其代理人、被告戊○○、甲○○及其等辯護人
    俱不爭執各該證據之證據能力，且迄至本院言詞辯論終結前
    ，未就上開證據之證據能力聲明異議，復查無依法應排除其
    證據能力之情形，本院審酌上開證據之形式及取得之過程並
    無瑕疵、與待證事實具有關連性等情況，認為適當，揆諸前
    揭規定，認上開證據俱有證據能力，均得為本案之證據。
乙、實體部分：
一、自訴意旨略以：被告戊○○、甲○○分別為高雄市新光諾貝
    爾大廈住戶管理委員會主任委員及總幹事，其2 人明知放置
    該大樓地下3 樓停車場12號（即自訴人之停車位）與13號停
    車格中間空隙，自訴人所有以紙箱包裝，箱外有「匠藝坊」
    及「李氏愛馬藝術有限公司」、「丙○○」等字樣共65箱物
    品，均無破損並堪用，且住戶違規堆置物品，經制止而不遵
    從者，管委會依法僅得報請主管機關處理，並無權將住戶堆
    置物品，視同廢棄物處理。詎被告戊○○指示被告甲○○於
    97年10月29日於地下3 樓停車場12號與13號停車格中間張貼
    公告，載明：「此處禁止放置物品10月31日15：00前未自行
    清運離開將視為廢棄物處理」，嗣同年月30日15時45分許，
    丁○○接獲管委會詢問電話，已告知自訴人將於同年月31日
    下班後自行清離，被告2 人竟基於毀損之犯意聯絡，推由被
    告甲○○命令大樓保全隊長己○○及主管清潔人員鄭碧鶯等
    人，於公告期限屆至立即以廢棄物處理搬移丟棄，嗣同年月
    31日15時過後，鄭碧鶯即率領清潔人員，將現場紙箱逐一打
    開，發見紙箱內物品均完好堪用，乃向在場之己○○確認，
    己○○表示依總幹事甲○○交代，到15時過後即可動手處理
    。鄭碧鶯等清潔人員即動手搬運，並任由清潔人員私自取走
    部分物品，而在搬至Ａ棟1 樓走廊堆放前，在電梯內私自取
    走部分物品。嗣清潔人員分批將自訴人物品，搬運至Ａ棟1
    樓走廊堆放後，即有數名保全人員欲將部分物品私自搬走，
    經鄭碧鶯勸止無效，仍強行取走，藏放於地下1 樓監控室及
    Ｃ棟1 樓管理室，據為己有。嗣同年月31日19時左右，自訴
    人發現堆放物品全遭搬走，經保全人員指出，應詢問己○○
    去處，並告知給己○○手機號碼。自訴人直到同年11月1 日
    13時許聯絡上己○○，經其告知係被告甲○○下令執行，並
    告知被告甲○○手機號碼，直至當天14時許聯絡上被告甲○○，其表示已清除丟掉，公告期限至15時，我15時1 分就可
    動手清除。自訴人驚覺事態嚴重，洽詢主管清潔人員鄭碧鶯
    ，得知前開搬運過程，並在鄭碧鶯協助下，分別前往Ａ棟1
    樓外走廊、地下1 樓監控室、Ｃ棟1 樓管理室、高雄市○○○路憲德宮旁「振資源回收商」、高雄市○○○路47號「快
    易修電腦商」、高雄縣鳳山市○○路82之1 號「清木資源回
    收商」尋獲部分物品，部分已損壞，另部分物品則未尋獲；
    被告2 人受該大樓住戶區分所有權人之委託，處理該大樓住
    戶管理事宜，並意圖損害區分所有權即自訴人利益，而為違
    背其任務之行為，指使保全、清潔人員將自訴人所有之物品
    ，做為廢棄物棄置，並任由保全、清潔人員將部分物品據為
    己有，係犯刑法第342 條第1 項背信罪及同法第354 條毀損
    罪嫌云云。自訴人認被告2 人涉犯上揭罪行，無非以諾貝爾
    大廈管委會公告、其放置物品紙箱照片、地下3 樓12號停車
    格之各個角度照片、證人丁○○、乙○○及自訴人於本院審
    理時之證述等事證為其主要論據。
二、訊據被告戊○○、甲○○均堅詞否認有何自訴人所指之毀損
    及背信之犯行，被告戊○○以其並不知情等語置辯，被告甲○○則以係依大樓規約執行，並無違背任務行為，主觀上亦
    無毀損犯意等語為辯。經查：
  (一)按刑法之毀損罪，以行為人主觀上具有毀棄損壞他人之物之
    故意者為限，而依法處理他人之物縱致生損壞之結果，則為
    法所不罰；又預先拋棄所有權或對依規約被移除物品之人，
    基於禁反言之誠信原則，自不得再行主張所有權之權利。本
    件依新光諾貝爾大廈住戶管理規約第27條約定：「停車場管
    理辦法細項依照新光諾貝爾大廈停車場管理辦法」，而該停
    車場管理辦法第23條規定：「住戶於停車位放置車輛以外物
    品者，管理委員會通知車位所有人或使用人於期限內改善，
    逾期未改善，以廢棄物方式處理，其處理費併入次月管理費
    中收取」，有該管理規約及停車場管理辦法在卷可按（本院
    審自卷第36頁反面、第44頁），是該大樓住戶於停車位（含
    停車位旁）放置車輛以外物品者，通知車位所有人或使用人
    於期限內改善，逾期未改善，管理委員會本得以廢棄物方式
    處理，該違反規約而遭移除物品之人，既已預先拋棄所有權
    且因違反規約之相關規定，因已不得再行主張所有權之權利
    ，該項處置自無違犯毀損罪責之可言。
  (二)本件自訴人之物品係堆置於自己13號停車位與相鄰之他人12
    號停車位之間，並非置於其因分管而約定分配使用之自己13
    號停車位內，且係放置車輛以外之物品，業據證人丁○○、
    乙○○、己○○證述明確（本院卷第320 、369 、394 頁）
    ，並有現場照片在卷可稽（本院卷第59至61頁）；是該大樓
    之管理委員會自得於通知自訴人將放置於停車位旁之物品移
    除而住戶未為移除時，以廢棄物方式處理該等物品。又依該
    大樓之巡邏紀錄之記載：於97年9 月20日即發現12號車位旁
    堆放一些紙箱物品，並經張貼勸導單；同年10月10日看到12
    號與13號停車位中間，堆放紙箱包裹等；同年月14日看到12
    號與13號停車位中間有堆放汽車用零件及機車整箱用紙箱包
    裝堆疊，貼紅色勸導通知等情，有巡邏紀錄表附卷可稽（本
    院審自卷第24至26頁），證人己○○於本院審理時證述：12
    號停車位旁之公共空間堆放物品，放了至少1 、2 個月，並
    記載巡邏紀錄表，經我查看屬實，我無法聯絡到12號停車位
    車主，看到紙箱亦未記載姓名、住址及所有人名稱，就用公
    告方式通知等語（本院卷第18 4至187 頁），有公告在卷可
    稽（本院卷第56頁），是本件因無法聯絡自訴人（即12號之
    車位使用人），遂張貼公告勸導，勸導未果後復張貼公告限
    期搬離，嗣期限屆至，自訴人仍未將堆置物品移除，被告甲○○乃依大廈規約及停車場管理辦法規定，指示己○○將堆
    置物品搬移至廢棄物堆置處。是自訴人確有大量堆置物品之
    事實，並有經管理委員會通知、限期處理，仍未處理之情形
    ，而被告甲○○亦確於自訴人逾期未移除堆置物品時，依法
    指示己○○將堆置物品移除，自難認有故意毀棄損壞自訴人
    物品之犯行。
  (三)再查一般公寓大廈共有及共用部分之清潔暨其周圍安全及環
    境之維護，乃公寓大廈管理委員會之職權，此觀公寓大廈管
    理條例第10條第2 項前段、第36條第2 款及第3 款：「共用
    部分、約定共用部分之修繕、管理、維護，由管理負責人或
    管理委員會為之……」、「管理委員會之職務如下：二、共
    有及共用部分之清潔、維護修繕及一般改良。三、公寓大廈
    及其周圍之安全及環境維護事項。……」等規定即明。被告
    甲○○身為該大樓管委會委請之總幹事，而該大樓管委會又
    曾多次公告自訴人清除所堆放之物品等情，亦有卷附該等公
    告及巡邏紀錄可憑，則被告甲○○本於該大樓管委會總幹事
    之職權，執行公告自訴人清除堆置物品期限屆滿後，僱工清
    除自訴人堆置於大樓地下3 樓公共空間之物品，姑不論自訴
    人之物品有無損壞之結果，要難認其主觀上有毀損他人之物
    之犯意，自不得以毀損罪名相繩。
  (四)又證人己○○於本院審理時證稱：我跟鄭碧鶯說，下午3 點
    ，如果東西還在原地未清除的話，就將東西處理掉做資源回
    收，是依總幹事的交代，被告戊○○則沒有對我作何指示等
    語（本院卷第183 、186 、395 頁），是被告戊○○並未涉
    入指揮己○○、鄭碧鶯或其他清潔人員為任何行為，本件尚
    乏足以證明被告戊○○有毀棄損壞自訴人堆置停車格間物品
    犯意之積極證據，自亦難論以該罪。
  (五)另又依公寓大廈管理條例有關管理委員會之職務條文規定，
    或依該大樓住戶管理規約之相關規定，管理委員會以公寓大
    廈之共有及共用部分之清潔、維護、修繕及一般改良，以及
    其周圍之安全與環境維護等事項，為其職務，而負有監督主
    導之義務；主任委員、總幹事及其他委員則負有實際執行之
    職責。按刑法第342 條第1 項之背信罪，在客觀上係指趁為
    他人處理事務之際，為違背其任務之行為，致生損害於本人
    之財產或其他利益為其構成要件，乃侵害財產法益之犯罪，
    故本罪所稱為他人處理事務，應屬為他人處理有關財產上之
    事務，其他非財產上之事務，自不在其內（最高法院81年台
    上字第3534號判決意旨參照）。被告戊○○、甲○○身為管
    理委員會之主任委員與總幹事，對於大廈之設施（備）、安
    全、管理、維護等事項，對於其他住戶（包括自訴人）而言
    ，固負有善盡職務、戮力達成之責，惟此項關於公寓大廈公
    共事務之執行運作，客觀上尚難遽論以財產上事務之處理，
    自與該罪之構成要件有間。次按背信罪之主觀構成要件，以
    行為人具有意圖為自己或第三人不法利益之意思為必要，此
    項犯意既屬於構成犯罪事實之一部，且需受任處理財產上之
    事務，自均應依證據認定，不能僅以客觀上發生損害本人利
    益之事實，即以背信罪論處。是本件自訴人縱受有於停車位
    間堆置物品遭毀損之財產上損害，惟查無積極證據足以證明
    被告2 人具有意圖為自己或第三人不法利益之意思要件，致
    生損害於自訴人之財產或其他利益，被告2 人亦未受任於自
    訴人處理堆置於停車位間之物品，自與本罪之要件不合而難
    論以本條之罪。
三、綜上所述，本件並無足以證明被告戊○○、甲○○等主觀上
    具有圖為自己或第三人不法利益之意思要件，核與背信罪之
    要件有間，亦無自訴人所指故意毀損之行為。此外，復查無
    其他積極證據，足認被告2 人確有自訴人所指犯罪之情事，
    既不能證明被告2 人犯罪，揆諸前揭規定及判例意旨，依法
    應諭知被告2 人無罪之判決。
據上論斷，應依刑事訴訟法第343 條、第301 條第1 項，判決如
主文。
中    華    民    國    99    年    7     月    7     日
                  刑事第八庭  審判長法  官   王伯文
                                    法  官   謝宗翰
                                    法  官   林建鼎
上正本證明與原本無異。
如不服本判決應於收受送達後10日內向本院提出上訴書狀，並應
敘述具體理由；其未敘述上訴理由者，應於上訴期間屆滿後20日
內向本院補提理由書（均須按他造當事人之人數附繕本）「切勿
逕送上級法院」。
中    華    民    國    99    年    7     月    7     日
                                    書記官   蔡蓓雅

司法院資訊處製作；財團法人民間司法改革基金會備份。
